臺灣高等法院臺中分院刑事判決
110年度上訴字第1481號
上  訴  人  
即  被  告  張雅慧


上列上訴人即被告因妨害自由案件，不服臺灣臺中地方法院109
年度訴字第2416號中華民國110年4月13日第一審判決（起訴案號
：臺灣臺中地方檢察署109年度偵字第9號），提起上訴，本院判
決如下：
    主  文
上訴駁回。
張雅慧緩刑貳年，並應於緩刑期間接受受理執行之地方檢察署所
舉辦之法治教育貳場次。緩刑期間付保護管束。
    事  實
一、張雅慧因與王敏環有債務糾紛，於民國108年8月24日夜間，
    得知王敏環出現在臺中市○○區○○路0段000號「奇異果旅店」
    ，遂於同日23時44分許與1名姓名年籍不詳之成年男子（下
    稱甲男），共同基於剝奪他人行動自由之犯意聯絡，上前攔
    阻甫步出該旅店之王敏環，要求王敏環處理所積欠之債務，
    否則不讓王敏環離去，並當場要求王敏環下跪，王敏環起身
    後，張雅慧以手抵住牆壁，並與甲男一同環伺在王敏環身旁
    ，嗣甲男示意王敏環走至該旅店門口左側桌椅處靠牆站立，
    張雅慧則拉出椅子坐在王敏環前方，甲男繼而打開1罐狗罐
    頭放在桌上，張雅慧則於取筆後將筆放在桌上，甲男及張雅
    慧遂要求王敏環簽立本票，張雅慧並在旁以手機拍攝本票簽
    立過程，其後甲男即將王敏環簽立完成之本票交由張雅慧收
    執，復逼使王敏環吃下桌上之狗罐頭，王敏環迫不得已僅能
    徒手挖食狗罐頭，並撥打電話給其女兒彭○宣，俟彭○宣到場
    後，甲男又自所攜之塑膠袋內拿出本票要求王敏環簽立，張
    雅慧亦以手機在旁拍攝，而甲男將簽立完成之本票收進塑膠
    袋內後，再對王敏環恫稱：「吃，你給我吃，你不配當人，
    只能當畜牲…，你不吃我就把你帶走」，脅迫王敏環再吃下
    數罐狗罐頭及喝下吐出之檳榔汁，甲男並以水管抽打王敏環
    左手肘1下（傷害部分未據告訴），張雅慧及甲男即共同以
    上開方式，使王敏環行無義務之事及非法剝奪其行動自由，
    嗣警據報後於108年8月25日2時21分許到場處理，發現王敏
    環另案遭通緝，予以逮捕，而查悉上情，王敏環總計遭非法
    剝奪行動自由約2小時37分許。
二、案經臺中市政府警察局第六分局報告臺灣臺中地方檢察署檢
    察官及該署檢察官簽分偵查後起訴。
    理  由
壹、程序方面
    檢察官、上訴人即被告張雅慧（下稱被告）於本院行準備程
    序時，對於本案下述具傳聞性質之證據資料，均同意具有證
    據能力，迄言詞辯論終結前復未聲明異議，且本案所引用之
    非供述證據，亦屬合法取得，本院審酌該等證據作成及取得
    之程序均無違法之處，依法均可作為認定犯罪事實之證據。
貳、認定犯罪事實所憑之證據及理由
一、訊據被告對於上開犯行坦白承認，核與證人即被害人王敏環
    及證人即被害人之女彭○宣所述大致相符，並有上開奇異果
    旅店門口監視器翻拍照片（見偵卷第155至215頁）在卷，且
    經原審當庭勘驗上開奇異果旅店現場監視器光碟，檔案名稱
    ：「頻道10_00000000000000(000).avi」無訛，有勘驗筆錄
    在卷可稽（見原審卷第101至103頁），足認被告上開任意性
    自白與事實相符，堪予採信。
二、按共同正犯之成立，只須具有犯意之聯絡與行為之分擔，既
    不問犯罪動機起於何人，亦不必每一階段犯行，均經參與，
    且意思之聯絡不限於事前有協議，即僅於行為當時有共同犯
    意之聯絡者，亦屬之。其表示之方法，亦不以明示通謀為必
    要，即相互間有默示之合致，亦無不可。而共同實施犯罪行
    為之人，在合同意思範圍以內，各自分擔犯罪行為之一部，
    相互利用他人之行為，以達其犯罪目的者，即應對全部所發
    生之結果，共同負責，是共同正犯在犯意聯絡範圍內之行為
    ，應同負全部責任（最高法院109年台上字第2420號判決意
    旨參照）。是倘犯罪結果係因共犯之合同行為所致者，無論
    出於何人所為，在共犯間均應同負全部責任，並無分別何部
    分為孰人實行之必要（最高法院95年度台上字第3739號判決
    意旨參照）。經查，本件係甲男先攔住甫步出旅店之被害人
    ，被告即上前一同阻止被害人離去，且甲男以上開方式要求
    被害人簽立本票、食用狗罐頭、喝吐出之檳榔汁，被告全程
    在場，並於被害人站在旅店門口桌椅處時，刻意拉出椅子坐
    在被害人前方，及取筆放在桌上推由甲男要求被害人簽立本
    票，另於被害人簽立本票時，以手機拍攝，且於被害人簽立
    本票完成後，將甲男所交付由被害人簽立之本票予以收執等
    情，業經被告確認（見偵卷第25至26頁），並經原審當庭勘
    驗監視器畫面明確（見原審卷第101至102頁）。參以被告於
    警詢中陳稱：以當時之情況，若被害人要求離開，我不會同
    意等語（見他卷第71頁），益徵被告確有剝奪被害人行動自
    由之主觀犯意，且與在場之甲男彼此間就上開犯行，具有相
    互利用之合同意思，分擔犯罪行為，縱有部分行為非出於被
    告所為，被告仍應對全部犯罪結果共同負責。
三、綜上所述，本案事證明確，被告上開犯行堪予認定，應依法
    論罪科刑。
參、論罪之理由
一、按刑法第302條之妨害自由罪，係妨害他人自由之概括規定
    ，故行為人具有一定之目的，以非法方法剝奪人之行動自由
    者，除法律別有處罰較重之規定（例如略誘及擄人勒贖等罪
    ），應適用各該規定處斷外，如以使人行無義務之事，或妨
    害人行使權利為目的，而其強暴脅迫已達於剝奪人行動自由
    之程度，即祇成立本罪，不應再依同法第304條論處（最高
    法院85年台上字第2202號判決意旨參照）。又按刑法第302
    條之妨害自由罪，原包括私行拘禁或以其他非法方法剝奪人
    之行動自由而言，所謂非法方法，當包括強暴、脅迫等情事
    在內。故於私行拘禁或以其他非法方法剝奪人之行動過程中
    ，有對被害人施加恐嚇行為，自屬包含於妨害行動自由之同
    一意念之中，縱其所為，合於刑法第305條恐嚇危害安全罪
    之要件，仍應視為剝奪行動自由之部分行為（最高法院85年
    度台上字第5736號判決意旨參照）。復按刑法第302條第1項
    、第304條第1項及第305條之罪，均係以人之自由為其保護
    之法益。而刑法第302條第1項之罪所稱之非法方法，已包括
    強暴、脅迫或恐嚇等一切不法手段在內。因之，如以非法方
    法剝奪他人行動自由行為繼續中，再對被害人施加恐嚇，或
    以恐嚇之手段迫使被害人行無義務之事；則其恐嚇之行為，
    仍屬於非法方法剝奪行動自由之部分行為，應僅論以刑法第
    302條第1項之罪，無另成立同法第304條或第305條之罪之餘
    地（最高法院89年度台上字第780號判決意旨參照）。
二、核被告所為，係犯刑法第302條第1項之剝奪他人行動自由罪
    。被告與甲男就前開犯行，有犯意聯絡及行為分擔，為共同
    正犯。被告與甲男於剝奪被害人行動自由之行為繼續過程中
    命被害人下跪、迫使被害人簽發本票或併施以恐嚇手段逼使
    被害人吃狗罐頭、喝檳榔汁，而使人行無義務之事，依前揭
    說明，均屬非法剝奪行動自由之部分行為，不另論刑法第30
    4條第1項強制罪或同法第305條恐嚇危害安全罪。起訴意旨
    認被告所為另構成刑法第304條第1項強制罪、刑法第305條
    恐嚇危害安全罪，且認應與刑法第302條第1項之罪依刑法第
    55條想像競合犯之規定從一重處斷，容有誤會。　　　　
肆、駁回上訴之理由
　　原審以被告上開妨害自由之犯行事證明確，適用相關規定，
    並敘明審酌被告不思以合法手段催討債務，竟與甲男共同非
    法剝奪被害人之行動自由，且併以恫嚇方式及逼迫被害人行
    食用狗罐頭、簽立本票等無義務之事，不僅造成被害人身心
    受創，且危害社會秩序及安寧，所為實無可取，兼衡被告參
    與之情節及角色，及其犯罪之動機、目的、手段、所生危害
    ，並考量被告犯後與被害人成立調解，有臺灣臺中地方法院
    調解程序筆錄附卷可參（見原審卷第43頁），及其自述之教
    育程序、職業、家庭經濟狀況（見偵卷第23頁被告警詢筆錄
    受詢問人欄）等一切情狀，量處拘役55日，如易科罰金，以
    新臺幣1000元折算1日。經核原判決之認事用法均無違誤，
    量刑亦屬妥適。被告上訴以其於原審所為辯解，係基於防禦
    權之適正行使而為陳述，被告現已坦承犯行，深感後悔，請
    求給予機會等語。惟原審判決已注意刑法第57條各款規定之
    適用，就其量刑詳為審酌並敘明理由，既未逾越法定刑度，
    復未濫用自由裁量之權限，所為量刑、定應執行刑核無不當
    或違法，且無輕重失衡之情形，不得遽指為違法、不當。參
    之刑法第302條第1項之妨害自由罪，其法定刑度為「處5年
    以下有期徒刑，拘役或9千元以下罰金」，原審判決上開所
    為刑之量定，係在法定刑之範圍內，且屬低度量刑。被告上
    訴意旨猶指摘原審判決不當，為無理由，應予駁回。
伍、被告未曾因故意犯罪受有期徒刑以上刑之宣告，有臺灣高等
    法院被告前案紀錄表可憑。本院審酌被告係因急於索回被害
    人積欠之借款，思慮不周，致有本案犯行，行為雖不足取，
    然其本案所犯情節與不法惡性尚非重大，被告於本院審理時
    終能坦承犯行，且於原審審理時已與告訴人成立調解，被告
    經此偵審程序及刑之宣告，當知戒慎。綜上各情，因認本案
    所宣告之刑以暫不執行為適當，爰併予宣告緩刑2年，以勵
    自新。又本院認為加強被告之法治觀念使其於緩刑中知法守
    法，並能深知警惕，綜合考量其犯罪情節，認以依刑法第74
    條第2項第8款之規定，併為諭知被告應於緩刑期間接受受理
    執行之地方檢察署所舉辦之法治教育2場次，且依同法第93
    條第1項第2款之規定，同時諭知於緩刑期間付保護管束，防
    免其再有偏差行為。而被告於緩刑期內如有違反所定負擔而
    未履行，且情節重大者，足認原宣告之緩刑難收其預期效果
    ，而有執行刑罰之必要者，依刑法第75條之1第1項第4款之
    規定，得撤銷其緩刑宣告，附此敘明。
據上論斷，應依刑事訴訟法第368條，判決如主文。
本案經檢察官蔣忠義提起公訴，檢察官周穎宏到庭執行職務。
中　　華　　民　　國　　110 　年　　9 　　月　　28　　日
    　　    刑事第三庭    審判長法　官  楊  真  明
　　　　　　　　　　　　　　    法　官  邱  顯  祥
　　　　　　　　　　　　　　　  法　官  李  明  鴻
以上正本證明與原本無異。                         
如不服本判決應於收受送達後二十日內向本院提出上訴書狀，其
未敘述上訴之理由者，並得於提起上訴後二十日內向本院補提理
由書（均須按他造當事人之人數附繕本）「切勿逕送上級法院」
。因疫情而遲誤不變期間，得向法院聲請回復原狀。          
                                書記官  陳  慈  傳
　　　　　　　　　　　　　　　 
中　　華　　民　　國　　110 　年　　9 　　月　　28　　日
附錄論罪科刑法條：
中華民國刑法第302條第1項
私行拘禁或以其他非法方法，剝奪人之行動自由者，處5年以下
有期徒刑、拘役或9千元以下罰金。